臺灣苗栗地方法院刑事判決
111年度訴字第68號
公  訴  人  臺灣苗栗地方檢察署檢察官
被      告  徐偉恩



選任辯護人  林楷傑律師
上列被告因違反毒品危害防制條例案件，經檢察官提起公訴（11
0年度偵字第8436號）及移送併案審理（111年度偵字第1794號）
，本院判決如下：
    主  文
徐偉恩因供自己施用而犯意圖供製造毒品之用而栽種大麻罪，處
有期徒刑壹年。緩刑叁年。
扣案如附表編號1至2所示之物均沒收銷燬之。扣案如附表編號3
至14所示之物均沒收。
    犯罪事實
一、徐偉恩知悉大麻為毒品危害防制條例第2條第2項第2款所列
    之第二級毒品，依法不得意圖供製造毒品之用而栽種、持有
    ，仍基於因供自己施用，意圖供製造毒品之用而栽種大麻之
    犯意，先於民國110年9月間某日起，以通訊軟體Viber，以
    不詳價格，向顯示名稱「The White Rome」之人購入大麻種
    子10餘顆後，復於110年11月29日起，在其位於苗栗縣○○鎮○
    ○里00鄰○○○00○00號之住處，依循其自網際網路所習得關於
    栽種大麻之知識，使用LED燈光源、溫濕度二氧化碳控制器
    、二氧化碳鋼瓶、溫度濕度計、電風扇、吹風機、培養土、
    肥料、營養粉、營養液等工具，將其所購入之大麻種子施以
    水分，待其發芽後，播種至培養土內，定期施肥、灌溉，並
    控制光照、溫度、濕度，栽種、培育至出苗成株，以此方式
    栽種大麻1株。嗣於110年12月14日上午6時30分許，經警持
    搜索票前往其位於苗栗縣○○市○○○路000巷0號之住處執行搜
    索，扣得如附表編號3所示之行動電話，另於同日上午9時許
    ，在上址住處，經警徵得其同意搜索，當場扣得如附表編號
    1至2、4至14所示等物品。
二、案經苗栗縣警察局移送臺灣苗栗地方檢察署檢察官偵查起訴
    及移送併案審理。
    理  由
一、證據能力
　　本判決以下所引用被告以外之人於審判外之陳述，檢察官、
    被告徐偉恩及其辯護人於本院準備程序中均表示同意作為證
    據（本院訴字卷【下稱本院卷】第65至66頁），且迄至言論
    辯論終結前均未聲明異議，本院審酌上開證據資料作成時之
    情況，認為以之作為證據應屬適當，依刑事訴訟法第159條
    之5之規定，認均有證據能力。
二、認定犯罪事實所憑之證據及理由
　㈠證據標目
　‧被告於本院訊問、準備程序及審理中之自白（本院卷第20至2
    2、63至64、131至133、135頁）
　‧被告之警詢、偵訊、本院訊問筆錄（偵8436卷第16至21、125
    至128、154至161、197至198頁，本院聲羈卷第17至18頁）
　‧偵查佐偵查報告（他卷第13至40頁）
　‧本院110年度聲搜字第599號搜索票（偵8436卷第29頁）
　‧自願受搜索同意書（偵8436卷第31、55頁）
　‧搜索扣押筆錄、扣押物品目錄表（偵8436卷第33至41、57至6
    7頁）
　‧扣案物及查獲照片（偵8436卷第91至107、131至137、189至1
    93頁，本院卷第113至115頁）
　‧被告徐偉恩行動電話翻拍照片、Viber對話紀錄畫面擷圖及翻
    拍照片（偵8436卷第23至27、169至171、179至187頁）
　‧衛生福利部草屯療養院111年1月12日草療鑑字第1101200213
    號鑑驗書（偵8436卷第279頁，偵1794卷第139頁）
　‧內政部警政署刑事警察局111年1月12日刑生字第1108045928
    號鑑定書（偵8436卷第281至282頁，偵1794卷第135至136頁
    ）
　‧扣案如附表編號1至14所示之物　
　㈡本件犯罪事實，業據被告坦承不諱，並有前揭各項證據資料
    及扣案物可資佐證，足認被告任意性自白與事實相符，應堪
    採信。
　㈢被告於警詢、偵訊、本院訊問、準備程序及審理中均供稱：
    伊栽種大麻係想提供伊自己施用；沒有要販賣或營利；伊栽
    種之大麻理論上要烘乾才能吸食，但大麻才剛長出來，還沒
    有種出來；伊還沒施用等語（偵8436卷第19、20、126、158
    、160、198頁，本院卷第21、63、133頁），堪認被告栽種
    上開如附表編號1所示之大麻植株時，主觀上係因供自己施
    用而具有供製造毒品之用之意圖，至為灼然。
　㈣又衡諸本件被告栽種大麻，係因供自己施用而意圖供製造毒
    品之用，業如前述，復考量被告購入之大麻種子僅10餘顆，
    栽種至出苗成株之大麻植株僅1株，數量甚少，栽培期間僅
    約15日，究難與利用大型場所，長期大規模種植大麻，藉以
    製造毒品從中牟利者等同視之，足認被告上開犯行，確屬情
    節輕微。
　㈤綜上所述，本件事證已臻明確，被告犯行洵堪認定，應依法
    論科。
三、法令之適用
　㈠新舊法比較
　⒈按行為後法律有變更者，適用行為時之法律。但行為後之法
    律有利於行為人者，適用最有利於行為人之法律，刑法第2
    條第1項定有明文。查被告行為後，毒品危害防制條例第12
    條業於111年5月4日修正公布施行，於同年月6日生效，修正
    後毒品危害防制條例第12條第3項規定：「因供自己施用而
    犯前項之罪，且情節輕微者，處1年以上7年以下有期徒刑，
    得併科新臺幣1百萬元以下罰金。」考其修正理由略謂：「
    本條例對裁種大麻之行為一律依據第2項規定加以處罰，惟
    其具體情形可包含栽種數量極少至大規模種植者，涵蓋範圍
    極廣，對違法情節輕微之個案，例如栽種數量極少且僅供己
    施用，尚嫌情輕法重，致罪責與處罰不相當，有過苛處罰之
    虞，且亦無足與為牟利而大量栽種大麻之犯行有所區別，爰
    參照司法院釋字第790號解釋意旨，增訂第3項，對於因供自
    己施用而犯第2項所定之罪，且情節輕微者，處1年以上7年
    以下有期徒刑，得併科新臺幣1百萬元以下罰金，以達罪刑
    均衡之目的」。
　⒉被告上開行為，於行為時該當於修正前毒品危害防制條例第1
    2條第2項，於裁判時該當於修正後毒品危害防制條例第12條
    第3項，屬行為後法律有變更，又修正後之規定較有利於行
    為人，依刑法第2條第1項但書規定，自應適用行為後即修正
    後毒品危害防制條例第12條第3項之規定（最高法院110年度
    台上大字第446號裁定意旨另可參酌）。
　㈡適用法條之說明
　⒈大麻為毒品危害防制條例第2條第2項第2款所列之第二級毒品
    ，依法不得意圖供製造毒品之用而栽種、持有。
　⒉按毒品危害防制條例第12條第2項所謂之意圖供製造毒品之用
    ，而栽種大麻者。所謂「栽種」係指播種、插苗、移栽、施
    肥、灌溉、除草、收獲等一系列具體行為之總稱，只要行為
    人參與其中一種活動，即屬栽種。而以播種方式栽種大麻，
    係以種子播種後至成苗為主要階段，其栽種行為之既、未遂
    ，應以大麻種子經播種後有無出苗而定，換言之，只要有行
    為人主觀上有製造毒品之用之意圖，將大麻種子播種而著手
    於栽種行為後已出苗者，即屬既遂，無待乎大麻成長至可收
    成之程度，始謂既遂，惟所播種之大麻種子尚未出苗者，則
    應論以栽種未遂（最高法院101年度台上字第2631號、110年
    度台上字第581號判決意旨參照）。
　⒊另按毒品危害防制條例第4條第2項、第12條第2項就製造第二
    級毒品，及意圖供製造毒品之用，而栽種大麻等行為，分別
    設其處罰規定；栽種大麻而製造成第二級毒品，其栽種之前
    階段行為，應為後之製造毒品行為所吸收。大麻之栽種，指
    將大麻種子置入栽植環境（如土壤）中栽培、養植之，迄於
    將整株大麻拔出於栽植環境之前，均屬於栽種行為，故條文
    所指之栽種大麻，應係指栽種大麻植株之謂。而製造大麻等
    毒品，係將長成（熟成）之大麻植株拔出於栽植環境，使之
    成為具有特定功效之成品（最高法院98年度台上字第5663號
    判決意旨參照，同院93年度台上字第6835號判決意旨可資參
    酌）。
　⒋被告所栽種之上開大麻植株1株，既已出苗成株，揆諸上揭說
    明，其栽種大麻之行為，即應論以既遂（至其餘尚未出苗之
    大麻種子部分，則屬未遂）。又被告雖係因供自己施用，意
    圖供製造毒品之用而栽種大麻，惟上開大麻植株既未拔出於
    栽植環境，而將栽種成長後之大麻予以加工，使之成為具有
    特定功效，易於施用之製品，參諸上開說明，自難認被告有
    製造第二級毒品之行為。
　㈢罪名及處罰條文
　⒈是核被告所為，係犯修正後毒品危害防制條例第12條第3項之
    因供自己施用而犯意圖供製造毒品之用而栽種大麻罪。
　⒉被告於栽種大麻前持有大麻種子之低度行為，及栽種大麻後
    持有大麻植株之行為，係栽種大麻之當然結果或應有成分，
    為栽種之高度行為所吸收，不另論罪。
　⒊臺灣苗栗地方檢察署檢察官111年度偵字第1794號移送併辦意
    旨所載被告意圖供製造毒品之用而栽種大麻罪部分，與起訴
    部分犯罪事實相同，為同一案件，本院自應併予審理，附此
    指明。
　㈣包括一罪
　⒈按刑法上之接續犯，就各個單獨之犯罪行為分別以觀，雖似
    各自獨立之行為，惟因其係出於單一之犯意，故法律上仍就
    全部之犯罪行為給予一次之評價，而屬單一一罪，其部分行
    為如已既遂，縱後續之行為止於未遂或尚未著手，自應論以
    既遂罪（最高法院85年度台上字第2242號判決意旨參照）。
　⒉被告於上開時、地，先後栽種上開大麻植株1株及其餘大麻種
    子之行為，係基於單一犯意，於密切接近之上開時、地實行
    ，侵害同一之法益，各行為之獨立性極為薄弱，依一般社會
    健全觀念，在時間差距上，難以強行分開，在刑法評價上，
    以視為數個舉動之接續實行，合為包括之一行為予以評價，
    較為合理，為接續犯，而應論以包括一罪。又被告既係基於
    同一之犯罪決意，已著手於栽種大麻犯行，縱其就其餘大麻
    種子部分因尚未出苗而未遂，揆諸前揭說明，仍應論以一栽
    種大麻既遂罪。
　㈤沒收
　⒈查獲毒品
　⑴扣案如附表編號1所示之大麻植株1株，經送鑑驗結果，確檢
    出第二級毒品四氫大麻酚成分等節（附表編號1「鑑定結果／
    說明」欄所示），有附表編號1「卷證頁數」欄所示鑑驗書
    在卷可查（附表編號1「卷證頁數」欄所示卷頁），堪認上
    開扣案物品確係毒品危害防制條例第2條第2項第2款所列之
    毒品，屬違禁物無誤，不問屬於犯罪行為人與否，應依毒品
    危害防制條例第18條第1項前段之規定，宣告沒收銷燬之；
    扣案如附表編號2所示之大麻種子殘渣袋1只，經送鑑驗結果
    ，確檢出第二級毒品四氫大麻酚成分等節（附表編號2「鑑
    定結果／說明」欄所示），有附表編號2「卷證頁數」欄所示
    鑑驗書在卷可查（附表編號2「卷證頁數」欄所示卷頁），
    則上開殘渣袋1只，以現行之鑑驗技術，因與其內殘留之毒
    品難以完全析離，且無完全析離之實益及必要，自應整體視
    為查獲之第二級毒品，不問屬於犯罪行為人與否，應依毒品
    危害防制條例第18條第1項前段規定，宣告沒收銷燬之。至
    因鑑驗耗用之毒品既已滅失，自無庸宣告沒收銷燬，附此敘
    明。
　⑵另按毒品危害防制條例第4條製造毒品罪之「製造」，係指就
    原料、元素予以加工，使成具有特定功效之成品者而言，除
    將不具毒品成分或非屬毒品之原料加以化合而成毒品外，尚
    包括將原含有毒品物質之物，予以加工改製成適合施用之毒
    品之行為在內（最高法院94年度台上字第6837號、97年度台
    上字第2940號判決意旨參照）。而大麻屬第二級毒品，大麻
    之栽種與製造不同，行為人將栽種成長後之大麻植株之花、
    葉、嫩莖，以人工方式予以摘取、蒐集、清理後，再利用人
    為、天然力或機器設備等方法，以風乾、陰乾、曝曬或烘乾
    等方式，使之乾燥，亦即以人為方式加工施以助力，使之達
    於易於施用之程度，自屬製造大麻毒品之行為。至於自然掉
    落、枯萎之大麻花、葉，因其本身即含有大麻成分，於自然
    枯乾後固可作為毒品施用，惟如在其自然脫落、枯乾之過程
    中，並未以任何人為方式予以助力，即無製造大麻毒品之行
    為可言（最高法院102年度台上字第2465號判決意旨參照）
    。是大麻毒品可直接摘取大麻植株上之葉及嫩莖乾燥而得，
    並無須使用特別之工具或設備，仍屬製造大麻毒品方法之一
    。
　⑶上開扣案之大麻植株1株及大麻種子，均未經加工製造成具有
    特定功效，易於施用之製品，亦未以人為方式施以助力，使
    之達於易於施用之程度，是本件被告尚無製造毒品之行為可
    言，業如前述，則上開大麻植株及大麻種子即非製造行為所
    完成之毒品。準此，上開大麻植株及大麻種子，固僅屬可供
    製造第二級毒品大麻之原料而已，尚難認係毒品危害防制條
    例第4條、第12條所稱之「毒品」，惟上開大麻植株及大麻
    種子，既均檢出第二級毒品四氫大麻酚成分，或因與其內之
    毒品難以完全析離，亦無完全析離之實益及必要，而四氫大
    麻酚確為毒品危害防制條例第2條第2項第2款所列之第二級
    毒品無訛，自仍應認屬毒品危害防制條例第18條第1項前段
    所稱「查獲之毒品」，不問屬於犯罪行為人與否，均應宣告
    沒收銷燬之，始符毒品危害防制條例及上開條文之規範目的
    。此與行為人並未著手製造毒品行為，或製造毒品行為僅止
    於未遂，所查獲之前階段半成品或毒品先驅原料，因不具毒
    品成分或非屬毒品，僅屬可供製造毒品之原料，難認係查獲
    之毒品，無從依毒品危害防制條例第18條第1項前段之規定
    沒收銷燬之情形，迥然有別。況查獲之扣案物是否為毒品危
    害防制條例所稱之毒品，悉以該等物品經鑑驗結果，是否檢
    出毒品成分為斷，與行為人有無製造毒品行為，或是否已達
    製造既遂階段無關，更不應依查獲之毒品是否呈現可供施用
    之狀態（例如大麻植株嗣經自然枯乾）、所含毒品成分比例
    若干，而異其認定，附此敘明。
　⒉犯罪工具
　⑴扣案如附表編號3至14所示之物，係被告持以從事栽種大麻犯
    行之工具，業據被告供明在卷（本院卷第20至21、64、132
    至133、135頁），並有前揭證據資料可資佐證，不問屬於犯
    罪行為人與否，應依毒品危害防制條例第19條第1項，宣告
    沒收。
　⑵至其餘扣案物，依卷內事證，復無任何積極證據足資證明與
    本件犯行相關，爰均不予宣告沒收，附此敘明。
四、量刑理由
　㈠本件為被告因供自己施用，意圖供製造毒品之用而栽種大麻
    之案件。被告以供自己施用而製造第二級毒品大麻為目的，
    恣意栽種大麻，無視國家法律之禁令，不但有戕害身心健康
    之虞，更助長毒品流通，嚴重影響社會秩序，所為實屬不該
    。惟考量被告犯罪動機係供自己施用，致毒品散布、外流之
    蓋然性較低，復衡諸被告栽種至出苗成株之大麻植株僅1株
    ，栽培期間僅約15日，栽種之數量、期間及規模均相對有限
    等節，則本件犯行之行為責任，在同類型事案中，應屬相對
    較輕之範疇。
　㈡另考量被告前無栽種大麻或其他同種前科紀錄，犯後始終坦
    承犯行之態度，足見其對於本件犯行相應之責任已有體認，
    自述所受教育程度為高職畢業，目前從事建築助理人員，月
    薪約新臺幣（下同）3萬2,000元，與父母親、胞兄、弟妹同
    住，並提出經濟部商業司商工登記公示資料、勞工保險被保
    險人投保資料表、為恭紀念醫院乙種診斷證明書各1份附卷
    為佐（本院卷第83至87、133至134頁），爰以行為人之責任
    為基礎，並審酌上開各情等一切情狀，量處如主文第1項所
    示之刑，並期被告深切記取教訓，切勿再犯。
　㈢緩刑宣告
　　被告前未曾因故意犯罪受有期徒刑以上刑之宣告，考量其為
    初次犯罪，本件犯行所造成之法益侵害尚非甚鉅，犯後始終
    坦承犯行，足認其頗具悔意，並表示反省之態度，堪認被告
    本件犯行受上開刑之宣告，尚非不得緩其刑之執行，賦與被
    告在社會內更生之機會，並藉由緩刑宣告之心理強制作用，
    期待行為人自發性之改善更生，而防止其再犯，是以本次犯
    行為限，認被告所受刑之宣告以暫不執行為適當，依刑法第
    74條第1項第1款之規定，宣告緩刑3年。
　㈣不予酌量減輕之說明
　　本件被告所犯因供自己施用而犯意圖供製造毒品之用而栽種
    大麻罪，本院認所科處之刑度，審酌犯罪情節及其他一切與
    犯罪有關之情狀，已難認其犯罪有何在客觀上顯然足以引起
    一般同情，而認縱予宣告法定最低度刑，仍嫌過重之情形，
    自無適用刑法第59條規定酌量減輕其刑之餘地。是辯護人一
    度認本件應適用刑法第59條酌減其刑之主張，尚難遽採。
據上論斷，依刑事訴訟法第299條第1項前段，判決如主文。
本案經檢察官姜永浩提起公訴及移送併案審理，檢察官蕭慶賢到
庭執行職務。
中　　華　　民　　國　　111 　年　　10　　月　　4 　　日
　　　　　　　　　刑事第一庭　審判長法　官　陳茂榮
　　　　　　　　　　　　　　　　　　法　官　柳章峰
　　　　　　　　　　　　　　　　　　法　官　高御庭
以上正本證明與原本無異。
如不服本判決應於收受送達後20日內向本院提出上訴書狀，並應
敘述具體理由；其未敘述上訴理由者，應於上訴期間屆滿後20日
內向本院補提理由書（均須按他造當事人之人數附繕本）「切勿
逕送上級法院」。告訴人或被害人如對於本判決不服者，應具備
理由請求檢察官上訴，其上訴期間之計算係以檢察官收受判決正
本之日期為準。
中　　華　　民　　國　　111 　年　　10　　月　　4 　　日
　　　　　　　　　　　　　　　　　　書記官　葉靜瑜
附錄本案論罪科刑法條全文：
毒品危害防制條例第12條
意圖供製造毒品之用，而栽種罌粟或古柯者，處無期徒刑或7年
以上有期徒刑，得併科新臺幣7百萬元以下罰金。
意圖供製造毒品之用，而栽種大麻者，處5年以上有期徒刑，得
併科新臺幣5百萬元以下罰金。
因供自己施用而犯前項之罪，且情節輕微者，處1年以上7年以下
有期徒刑，得併科新臺幣1百萬元以下罰金。
前三項之未遂犯罰之。
附表
編號 扣案物名稱 數量 鑑定結果／說明 卷證頁數 1 大麻植株 1株 檢品編號：B0000000 檢品外觀：乾燥植株 送驗數量：0.3015公克（淨重） 驗餘數量：0.0778公克（淨重） 檢出結果：第二級毒品四氫大麻酚（Tetrahydrocannabinol、THC） 衛生福利部草屯療養院111年1月12日草療鑑字第1101200213號鑑驗書（偵8436卷第279頁，偵1794卷第139頁） 2 大麻種子（殘渣袋） 1只 檢品編號：B0000000 檢品外觀：種子 送驗數量：1.0350公克（淨重） 驗餘數量：殘渣袋乙只 檢出結果：第二級毒品四氫大麻酚（Tetrahydrocannabinol、THC） 備考：送驗種子乙包，經檢視種子外觀均一致，全數進行發芽試驗，發現均不具發芽能力，檢品用罄。  3 Apple廠牌玫瑰金色iPhone 7行動電話 1支 IMEI：000000000000000，內含不詳門號SIM卡1張  4 栽種筆記 1份   5 LED燈光源 1組   6 溫濕度二氧化碳控制器 1台   7 二氧化碳鋼瓶 1瓶   8 溫度濕度計 2台 含延長線  9 電風扇 1台   10 吹風機 1台   11 培養土 1袋   12 肥料 8罐   13 營養粉 1罐   14 營養液 4罐